臺灣高等法院臺南分院刑事判決　　　　　　九十年度交上易字第一六三二號　　Ｇ
　　　上　訴　人
　　　即　被　告　丙　○　○
　　　選任辯護人　張　文　嘉
右上訴人因過失致死案件，不服臺灣臺南地方法院八十九年度交訴字第四六五號中華
民國九十年八月十四日第一審判決（起訴案號：臺灣臺南地方法院檢察署八十九年度
偵字第一二一九一號），提起上訴，本院判決如左：
      主      文
原判決關於丙○○部分撤銷。
丙○○因過失致人於死，處有期徒刑伍月，如易科罰金，以參佰元折算壹日。
      事      實
一、乙○○於民國八十九年四月二十二日晚間九時十七分許，騎乘車牌號碼ＷＤＮ─
    ０五二號輕型機車，沿台一線公路由南向北行駛，途經公路三三八公里二００公
    尺處（台南縣仁德鄉境內），本應注意汽機車駕駛時，駕駛人應注意車前狀況，
    並隨時採取必要之安全措施，而當時天候陰、路面無缺陷、道路上未有任何障礙
    物、夜間照明不足、視線不良路段等情形以觀，駕駛人必須依照道路環境，調整
    行車速度，以避免因為視線不良而導致肇事，且駕駛人亦不得逕依速限值行駛，
    而不考慮環境的因素，依當時客觀上亦無不能注意之情事，竟疏於注意車前狀況
    ，貿然以時速五十公里之速度行駛於快車道上。適有吳原游身穿白上衣，徒步於
    上開快車道由北向南行進，乙○○見狀閃煞不及，其左肩擦撞吳原游，乙○○隨
    即人車倒地，吳原游則跌坐於乙○○之機車旁，因而受有左臂挫傷、左膝血腫等
    傷害，乙○○於肇事後，犯罪未被有偵查權之公務員或機關發覺前，即打電話報
    警並向警員自首坦承犯行，進而接受裁判（乙○○因過失傷害人，經原審判處拘
    役貳拾日，如易科罰金，以佰元折算壹日，經乙○○上訴後，已具狀撤回上訴
    ，而告確定）。當乙○○以行動電話連繫警方之際，吳原游自行爬起後，即在北
    向快車道上，向南方逆向奔跑，適時丙○○騎乘牌照ＹＭＣ─七九二號重型機車
    ，沿台一線公路快車道由南向北行駛至上址，於上述道路情況，依當時客觀上亦
    無不能注意之情事，仍以時速七十公里之速度行進，亦疏未注意車前狀況，迨見
    吳原游，業已閃煞不及，其機車擦撞吳原游，吳原游受撞後，飛彈跌趴於地，因
    而受有上額骨折、雙胸肋骨骨折、左顴撞挫傷、顱骨骨折內出血等傷害，經送醫
    急救，仍因顱骨骨折顱內出血不治死亡。
二、案經吳原游之子甲○○訴由台灣台南地方法院檢察署檢察官偵查起訴。
      理      由
一、訊據上訴人即被告丙○○矢口否認有何過失致死犯行，辯稱：伊騎乘機車行經肇
    事地點時，發現有一黑影從伊正面過來，伊向右方閃躲，但仍無法避免，伊從機
    車上跌下來，翻滾好幾圈，伊跌下機車後，不知機車有無撞到吳原游；依成大醫
    學院附設醫院陳幸鴻醫師所表示之意見，被害人第一次被撞擊後病人仍可起身行
    走，並不能排除病人已有顱內出血之情況，依醫理本案短時間內連續兩次撞擊實
    難界定何次為致死原因，可能依車禍之事實情境或判斷那一次嚴重性較高，則被
    害人第一次遭撞擊後，如已有顱骨骨折及顱內出血之情形即不可能再起身行走，
    以致再遭第二次撞擊之見解，顯已被推翻而無可採，職是，原審被告乙○○對被
    害人受有顱骨骨折顱內出血致命之傷害並非可毫不負責，伊自無原審所認定伊對
    被害人之死亡應單獨負全部責任；被害人生前有輕微失智，案發時係參加進香團
    至台南大天后宮拜拜，因獨自脫隊而迷路，被害人應負較重之過失責任，事後被
    害人家屬索價過高以致和解不成，被害人家屬未考慮被害人亦有嚴重過失，而將
    死亡責任推由伊承擔，實非合理云云。經查：
（一）被害人吳原游於右揭時地遭機車撞擊，因而受有上額骨折、雙胸肋骨骨折、顱
      骨骨折內出血等傷害，經送醫急救，仍因顱骨骨折及顱內出血不治死亡之事實
      ，業據被害人之子甲○○於警訊、偵查中及原審調查審理時指訴綦詳，並經臺
      灣臺南地方法院檢察署檢察官督同檢驗員相驗，復送請內政部警政署刑事警察
      局法醫中心鑑定屬實，製有電請相驗案件報告、台南縣警察局歸仁分局文賢派
      出所相驗案件初步調查報告表、台南市立醫院法醫參考病歷摘要表、台南縣警
      察局道路交通事故調查報告表、發生交通事故紀錄通報、現場照片、勘驗筆錄
      、相驗屍體證明書、驗斷書、內政部警政署刑事警察局九十年六月十二日（九
      十）刑醫字第七二一一六號函等件在卷足資佐證，且經證人即台灣台南地方法
      院檢察署檢驗員毛俊中到庭結證屬實（相字卷一、十三至十六、二四頁、三一
      至三八、原審卷九○、四二頁）。依原審被告乙○○迭次供述，被害人吳原游
      係遭伊所騎乘之機車撞及後，旋即起身奔跑，逆著北上機車車道上跑，不到幾
      秒鐘，又遭被告丙○○騎乘機車隨後撞及等語（相字卷十八頁反面、二六頁、
      原審卷二一頁），再觀之台南縣警察局道路交通事故調查報告表顯示，被害人
      吳原游所著之鞋子，掉落位於距離被告乙○○騎乘機車南方約五．七公尺處，
      惟吳原游人則跌趴於距所著鞋子南方約五十八．五公尺處，中間（即距吳原游
      身體北方約一公尺處）則留有被告丙○○所騎乘機車之刮地痕，足見乙○○所
      稱，被害人受其擦撞後，曾起身逆著北上快車道上跑奔乙節，尚非虛妄，實堪
      採信。核與被告丙○○於警訊時所稱：當時我騎ＹＭＣ－７９２號重機車，由
      南往北行駛，行經肇事地點，在機車道行駛，忽然間在距離不到三公尺時，我
      發現有一個黑影，正從我正面過來，我有往右閃躲，但仍無法避免等語（警卷
      十七頁），尚屬相符，足見被告丙○○所陳稱之黑影即被害人吳原游，要為明
      灼。
（二）又被害人吳原游受乙○○、及被告丙○○各自騎乘機車先後二次撞擊，受有右
      額右眉側右眼下挫裂傷縫合傷黑眼圈、鼻溢血上額骨折、雙胸肋骨折、左臂挫
      傷、左膝血腫、左顴撞挫傷、顱骨骨折內出血之傷害，此有前述驗斷書可按。
      乙○○於警訊及偵查中供稱，其係右肩擦撞迎面行進之吳原游，二人旋即跌坐
      於地，而吳原游之身體亦留有左臂挫傷、左膝血腫等傷害，足見吳原游所受上
      開傷害，係受乙○○擦撞跌坐地面所致。次依被告丙○○所騎乘機車所遺留於
      肇事現場之刮地痕起點，係位於乙○○騎乘機車刮地痕之正南方，而被害人吳
      原游則跌趴於被告丙○○機車刮地痕起點偏向西南方延伸線，直線距離約一公
      尺，是依吳原游原行進方向，及被告丙○○機車之刮地痕，及被告丙○○所供
      稱騎乘機車之速度，及其跌落機車，猶翻滾數圈等客觀狀態，足見被告丙○○
      騎乘之機車確曾撞及吳原游，且因其急速撞及，並致吳原游飛彈跌趴地面，受
      有雙胸肋骨骨折、上額骨折、左顴撞挫傷、顱骨骨折內出血等傷害。又本件經
      送財團法人成大研究發展基金會鑑定研判根據事故現場圖、現場照片、地面刮
      擦痕以及驗斷書上記載之被害人受傷部位與形式的記載與標記，本車禍發生時
      ，撞擊地點在最外側快車道上，撞擊部位在第一次撞擊時可能是乙○○輕機車
      側面擦撞吳原游，第二次撞擊則是丙○○騎乘重機車正面撞擊吳原游，以二次
      撞擊，同認以第二次的正面撞擊較為嚴重（鑑定報告十四頁）。又本件經相驗
      吳原游屍體之檢驗員毛俊中到庭結證稱：「（問：吳原游致死原因為何？）顱
      骨骨折顱內出血。」「（問：當時死者受何傷害？）除前述外，尚合併雙胸肋
      骨骨折，其形態是為上腹部以上之傷害，應不是機車低位撞擊所致之傷害，應
      為擊後飛彈落地所造成之傷害。」「（問：依所致命之傷害，有無可能受撞後
      再起身奔跑？）死者造成上腹部以上之傷害，是巨大的撞擊力量及有氣胸之產
      生，應無起身飛奔之可能。」（原審卷四二頁正反面）；復經原審送請內政部
      警政署刑事警察局法醫中心鑑定結果，亦認本案車禍事故死者所受之致命傷為
      顱骨骨折及顱內出血，其所受致命傷係第二次車禍撞擊所致，其原因為依卷載
      資料顯示死者吳原游在第一次撞擊後仍有起身行走動作；而就被害人死因鑑定
      為顱骨骨折及顱內出血、行人＼機車車禍、行人進入機車車道等情，此有內政
      部警政署刑事警察局九十年六月十二日（九十）刑醫字第七二一一六號函在卷
      可稽（原審卷九十頁），益證被害人吳原游受乙○○所騎乘機車撞擊後，猶能
      起身行進，繼受被告丙○○所騎乘之機車撞擊後，飛彈落地始產生顱骨骨折顱
      內出血等致命傷害。是認被害人吳原游之死亡，實係被告丙○○之過失行為所
      直接引起，乙○○騎乘機車撞擊吳原游後，因介入被告丙○○過失撞擊吳原游
      行為，使乙○○與吳原游死亡之結果產生中斷。雖被告辯稱：依成大醫學院附
      設醫院陳幸鴻醫師所表示之意見，被害人第一次被撞擊後病人仍可起身行走，
      並不能排除病人已有顱內出血之情況，依醫理本案短時間內連續兩次撞擊實難
      界定何次為致死原因，可能依車禍之事實情境或判斷那一次嚴重性較高，則被
      害人第一次遭撞擊後，如已有顱骨骨折及顱內出血之情形即不可能再起身行走
      ，以致再遭第二次撞擊之見解，顯已被推翻而無可採云云，然該醫師並未目睹
      車禍之事實情境或被害人傷勢情況，並不能判斷乙○○所為撞擊嚴重度較高，
      而與被害人致死有相當因果關係，尚難遽此揣測推認乙○○應同負過失致人於
      死罪責。
（三）按駕駛人應注意車前狀況，隨時採取必要安全措施，道路交通安全規則第九十
      四條第三項前段定有明文。所謂駕駛人應注意車前狀況，隨時採取必要安全措
      施，係指駕駛人在道路環境存有變異，道路上裝置有提醒用路人注意路況之交
      通控制設施（號誌、標誌、標線）下，駕駛人應注意路況變化，避免因為剎車
      不及，撞及剎車距離以外的事物。換言之，在合理的反應時間下，駕駛人無法
      避免撞及剎車距離內（反應距離內）的事物，但是對於剎車距離外（反應距離
      外）的事物，駕駛人若仍撞及，便是未注意安全狀況並未隨時採取必要之安全
      措施。對於夜間照明不足視線不良地區，駕駛人必須依照道路環境，調整行車
      速度，以避免因為視線不良而導致肇事，且駕駛人不得逕依速限值行駛，而不
      考慮環境的因素。本件被告丙○○於上開時、地，騎乘機車，理應注意前述規
      定，而當時天候陰、路面無缺陷、道路上未有任何障礙物、夜間在照明不足視
      線不良路段等情形以觀，亦有前述道路交通事故調查報告表一紙及照片五張在
      卷可稽，駕駛人即必須依照道路環境，調整行車速度，以避免因為視線不良而
      導致肇事，且駕駛人亦不得逕依速限值行駛，而不考慮環境的因素，且被害人
      當時身穿白上衣，於夜間較為明顯，據此情況判斷，依當時客觀上亦無不能注
      意之情事，被告竟疏於注意車前狀況，致撞及於快車道徒步行進之吳原游，是
      被告丙○○之駕駛行為，顯有過失，甚為明灼。本件經送財團法人成大研究發
      展基金會鑑定結果，經綜和前各項澄清與分析，包括肇事現場圖、事故車輛之
      刮擦痕跡，路型及照片等相關資料，分析對於本案可能的肇事過程，予以重建
      、整理原因為，吳原游因為脫隊走失的緣故，在無法釐清的方式下來到台一號
      省道三三八公里五百公尺處之北上車道，並在最外側的快車道上行走，此地點
      因為照明不足光線昏暗，所以乙○○與輕機車在缺乏警覺情況下突然發現前方
      的吳原游，此時已經閃避不及，因而擦撞吳原游倒地，之後丙○○與輕機車亦
      滑倒摔跌在最外側快車道上，吳原游在遭第一階段撞擊倒地後爬起向南仍舊在
      最外側快車道上逆向行走或是奔走，因再遭騎乘重機車的丙○○撞擊致死，並
      同此認定「二吳原游、丙○○部分：丙○○駕駛重型機車，夜間在照明不足視
      線不良路段行駛，未注意車前狀況，與吳原游徒步逆向行走快車道，同為肇事
      原因，有該會鑑定意見書一份在卷可稽（外放）。又台灣省台南區行車事故鑑
      定委員會鑑定結果同認「丙○○駕駛重型機車，：：：未注意車前狀況」等語
      ，為有過失，有該會八十九年七月二十八日南鑑字第八九０六五三號鑑定意見
      書可憑。雖被害人吳原游於本件車禍之發生亦同為肇事原因，但既由於被告之
      過失併合而為危害發生之原因，被告之刑責，當不能因此相抵而解免，僅可供
      量刑之斟酌而已。前述台南縣警察局道路交通事故調查報告表雖記載夜間有
      照明，(2)視距良好云云。惟依據現場照片七張（參看相字卷二十頁至二三頁
      ）所呈現的資訊，本車禍發生當時，現場道路之視線昏暗，有路燈但是光線微
      弱，照明不足，視線不良地區，此與丙○○所供：（當時）路況良好，視線昏
      暗，但路燈暗暗的（相字卷十七頁反面）；乙○○所供：（當時）路況良好，
      視線昏暗，有路燈微弱（相字卷十八頁反面）等語，尚屬相符，足見上述記載
      ，與實情不符，不足為被告是否應負過失責任之論斷。至於本件雖經送台灣省
      台南區行車事故鑑定委員會鑑定結果認為「二吳原游、丙○○部分：(一)丙○○
      駕駛重型機車，超速行駛，未注意車前狀況，為肇事主因。(二)吳原游徒步走快
      車道，為肇事次因。」惟被害人吳原游未依規定行駛行人道或慢車道上，竟在
      外側快車道上行進，亦犯有行人侵犯車輛行駛道路權限的過失，應與被告丙○
      ○同為肇事之原因，該鑑定報告所述吳原游僅為肇事次因，尚有未洽。另被告
      丙○○亦矢口否認有何超速行為，辯稱伊當時車速約七十公里等語。經查，肇
      事地點行車速度限速為七十公里，此有台南縣警察局道路交通事故調查報告表
      時速乙欄載明可考，而依被害人吳原游所受之傷害，及被告丙○○騎乘機車左
      、右側邊均擦損，及肇事現場所留有之刮地痕，亦無從推論被告丙○○騎乘機
      車時速逾七十公里之證據，前揭鑑定委員會之鑑定結果認被告丙○○超速行駛
      無足憑採，被告雖未超速行駛，惟依上述說明，被告仍應隨時注意車前狀況，
      依照道路環境，調整行車速度，而不得逕依速限值行駛，其理至明，尚不得以
      被告無超速行駛，據以推論被告即無過失之依據。
（四）末查，本件被害人吳原游因受被告丙○○騎乘機車之二次撞擊受有雙胸肋骨骨
      折、上額骨折、顱骨骨折內出血等傷害，因而死亡，已如前述，被告丙○○之
      過失駕車肇事行為，與被害人吳原游之死亡結果間，具有相當因果關係，亦屬
      顯然。被告丙○○所辯，顯係卸責之詞，委不足採。本件事證已臻明確，被告
      丙○○前開過失致死犯行堪以認定。
二、核上訴人即被告丙○○所為，係犯刑法第二百七十六條第一項之普通過失致死罪
    。原審對被告丙○○予以論罪科刑，固非無見。惟按本件肇事地點即台一線公路
    三三八公里二００公尺處（台南縣仁德鄉境內），夜間雖有路燈照明，但是光線
    微弱，照明不足，原判決認係視距良好，尚有未合。又原判決依被告丙○○犯過
    失致人於死罪，判處有期徒刑六月，如易科罰金，以參佰元折算壹日。惟理由欄
    內則未說明諭知易科罰金之折算標準，容有未合。又原判決認被告丙○○係犯刑
    法第二百七十六條第一項之普通過失致死罪，惟於據上論斷欄則漏引該條文，亦
    有疏漏。被告上訴意旨否認犯罪，固無足取，惟原判決此部分既有可議，即屬無
    可維持，自應由本院將原審不當之判決，予以撤銷改判；爰審酌被告之生活狀況
    、品行、智識程度，本件犯罪所生之危險、損害，以及被告丙○○為本件車禍肇
    事原因，且造成被害人死亡之嚴重後果，而事後仍未與被害人家屬，就民事賠償
    問題達成和解，惟被害人吳原游於夜間在快車道逆向行進，對於本件車禍之發生
    ，亦同為本件車禍肇事原因等一切情狀，量處如主文第二項所示之刑，併諭知易
    科罰金之折算標準，以資懲儆。
據上論斷，應依刑事訴訟法第三百六十九條第一項前段、第三百六十四條、第二百九
十九條第一項前段，刑法第二百七十六條第一項、第四十一條第一項前段，罰金罰鍰
提高標準條例第一條前段，第二條，判決如主文。
本案經檢察官張佩珍到庭執行職務。
中    華    民    國      九十一      年    十二      月      卅一      日
                                  臺灣高等法院臺南分院刑事第六庭
                                      審判長法官  楊    明    章
                                            法官  顏    基    典
                                            法官  高    明    發
右正本證明與原本無異。
不得上訴。
                                      法院書記官  李    梅    菊
中    華    民    國      九十二      年      一      月     三         日
附錄本案論罪科刑法條全文：
刑法第二百七十六條第一項：
一、因過失致人於死者，處二年以下有期徒刑、拘役或二千元以下罰金。
